【裁判字號】    89,上,128
【裁判日期】    890802
【裁判案由】    回復原狀
【裁判全文】
臺灣高等法院臺南分院民事判決  八十九年度上字第一二八號  Ｅ
      上  訴  人  戊  ○  ○
      上  訴  人  丙  ○  ○
      共      同
      訴訟代理人  方  溪  良  律師
      被上  訴人  財政部國有財產局  設台北市○○○路一一六巷十八號
      法定代理人  甲  ○  ○  .
      訴訟代理人  丁  ○  ○  .
      複代  理人  乙  ○  ○  .
右當事人間請求回復原狀事件，上訴人對於臺灣雲林地方法院中華民國八十九年二月
二十二日第一審判決（八十九年度訴字第三號）提起上訴，本院判決如左：
      主      文
上訴駁回。
第二審訴訟費用由上訴人負擔。
      事      實
甲、上訴人方面：
 一、聲明：求為判決：
（一）原判決廢棄。
（二）被上訴人應將坐落雲林縣虎尾鎮○○段第一一四○地號、地目田、面積一、○
      七三七一二公頃、應有部分三分之一，由黃慶隆取得之移轉登記予以塗銷，回
      復為黃慶隆名義。
 二、陳述：除與原判決記載相同者，予以引用外，補稱：
（一）上訴人之三子戴慶隆於民國（下同）五十年二月七日經訴外人黃淑華收養而從
      養母之姓，嗣黃淑華於六十八年九月三日死亡，其所有之坐落雲林縣虎尾鎮○
      ○段第一一四○地號、地目田、面積一、○七三七一二公頃、應有部分三分之
      一之土地（以下簡稱系爭土地），即由黃慶隆繼承，並於七十年四月二十八日
      辦訖繼承登記。後黃慶隆於七十六年三月廿九日死亡，依民法第一千一百四十
      七條之規定，即日發生繼承效力；而依民第一千一百三十八條之規定，黃慶隆
      既無配偶及直系血親（養母亦已故），自應由其本生父及母即上訴人等二人繼
      承取得所有權。
（二）惟國有財產局台灣中區辦事處，卻於七十八年一月十七日以管理遺產為原因，
      而於七十八年七月二十二日辦理登記為黃慶隆遺產管理人，繼於七十八年七月
      二十八日以收歸國有為原因，於八十年六月二十二日辦訖登記以中華民國為所
      有權人。惟按依民法第一千一百七十七條至第一千一百八十五條之規定：縱無
      繼承人承認之遺產，仍須選任管理人，經公示催告，遺產於清償債權，有賸餘
      始歸國庫。又依土地法第七十三條之一之規定：土地自繼承開始之日起逾一年
      未辦理繼承登記者，經該管地政機關查明後，應即公告繼承人於三個月內聲請
      登記，期仍未聲請者，得由地政機關代管；代管期間為九年，逾期仍未聲請登
      記者，逕為國有登記。系爭土地係上訴人等之繼承財產，並非無繼承人之財產
      。被上訴人竟未依法定程序及法定期間代管，非法宣布收歸國有，並已登記為
      國有，自屬不法侵害上訴人之繼承財產。上訴人自得依民法第七百六十七條之
      規定排除侵害，請求塗銷其所為之移轉登記，回復為黃慶隆所有之名義。
（三）至原審為上訴人敗訴之判決，所持之理由莫非以：養子女自收養關係終止時起
      ，回復其本姓，並回復其與本生父母之關係，民法第一千零八十三條有明文規
      定，而「為人後者，以所後之親為父母，其亡故時縱無法定繼承人，亦不得由
      本生父母親屬主張繼承遺產」，司法院院字第七八○號著有解釋可稽。據此可
      知收養一經生效，被養收人即取得婚生子女之關係，其與本生父母間之自然血
      親關係雖不受影響；惟法律上之權利義務關係即處於停止狀態，亦即為人養子
      女者與其本生父母間，在收養關係終止前，就彼此之遺產並不互相繼承。黃慶
      隆於養母黃淑華死亡前，未終止收養關係，上訴人與黃慶隆間之法律上權利義
      務關係仍處於停止狀態，即上訴人對黃慶隆之遺產應無繼承權存在。是上訴人
      主張就系爭土地有繼承權於法未合，所訴尚非可採云云為其論據。惟按依民法
      第一千零七十七條規定：被收養之子女與養父母之關係，除法律另有規定外，
      與婚生子女同；因收養關係，養子女取得婚生子女身分，可繼承養家之財產。
      同時因養子女已冠養家姓氏，脫離本家，故失去對本家之繼承權；但養子女與
      本生父母之血緣關係於法律上之權利義務並無影響。
（四）正如民法第一千一百三十八條第二款所列之父母，係指本生父母而言，祇應解
      為包括養父母而已。蓋本生父母之尊貴高於養父母，死者於生前既可無償贈產
      於他人，其於死後，無人繼承時，本生父母焉有不能繼承之理？至於司法院院
      字第七八○號解釋(三)所謂：為人後者，以所後之親為父母，其亡故時縱無法定
      繼承人，亦不得由本生父母親屬，主張繼承遺產。係指於被人收養之死者，無
      法定繼承人（包括本生父母）時，本生父母之親屬（即第三順位之兄弟姊妹及
      第四順位之祖父母），不得主張繼承而已；並非指本生父母不得主張繼承。本
      件被繼承人黃慶隆自始無養父，祇有親生父母，既於死亡時養母已不存生，則
      親生父母焉無繼承權？原審曲解司法院解釋文義，為此提起上訴。
 三、證據：援用於原審所提之證據。
乙、被上訴人方面：
 一、聲明：求為判決：駁回上訴。
 二、陳述：除與原判決記載相同者，予以引用外，補稱：
（一）養子女為人收養後，其與本生父母之關係，已告停止，喪失其相互繼承之權利
      ，此於七十四年刪除民法第一千一百四十二條之理由中可明。又「養子女為被
      繼承人時，以其養方之父母、兄弟姊妹、祖父母為民法第一千一百三十八條所
      定第二至第四順序之遺產繼承人」，「為人後者以所後之親為父母，其亡故時
      縱無法定繼承人，亦不得由本生父母親屬主張繼承遺產」；司法院分別著有解
      釋可稽。由此得知收養關係存續中，養子女與本生父母間之關係處於停止狀態
      ，其相互間之繼承關係亦然。且前揭院字第二五六○號解釋已表示養子女為被
      繼承人時，以養方之親屬為法定繼承人，明確排除本生父母對於收養子女之繼
      承權，甚至於院字第七八○號解釋明文，縱無法定繼承人，亦不得由本生父母
      主張繼承遺產；上訴人曲解該等解釋文義，實不足採。又上訴人稱養子女與本
      生父母之血親關係及法律上之「特殊權利義務」於收養關係中並無影響，祇依
      民法第一千零八十三條之規定，暫停「一般關係」而已云云。惟按收養關係一
      旦成立，被收養人即取得收養人之婚生子女身分，其因父母子女關係所生之效
      力（如扶養義務、繼承權等），皆由此而來，並無所謂「特殊權利義務」及「
      一般關係」可言。倘若如上訴人所稱，於收養關係未終止前，本生父母得繼承
      養子女之遺產，然為何養子女不得繼承本生父母之遺產？上訴人之見解無異違
      背由直系血親卑親屬為法定第一順位繼承人之立法本旨，並紊亂收養制度之效
      力。另上訴人稱本生父母之尊貴本高於養父母云云，按養父母因收養關係之成
      立，同時賦有行使親權之權利義務，斷無如上訴人所稱尊劣之說。
（二）按民法第一千一百七十七條、一千一百七十八條規定，繼承開始時，繼承人之
      有無不明者，法院應依聲請為公示催告，以搜尋繼承人。此所謂繼承人之有無
      不明，係指被繼承人之直系血親卑親屬、配偶、父母、兄弟姊妹及祖父母無一
      人出現，究竟有無繼承人尚在不明狀態之情形而言。因之繼承人有無不明，應
      從廣義解釋，亦即依戶籍資料之記載無可知之繼承人即屬之。非必在客觀上已
      確定絕無繼承人，始足當之。本件被上訴人前經台灣雲林地方法院以七十七年
      度家聲字第一三號裁定，指定為訴外人黃慶隆之遺產管理人，乃依法聲請對其
      繼承人、債權人及受遺贈人為公示催告，並經該院以七十八年度家催字第二十
      九號裁定，准予公示催告，並定自公示催告最後登載新聞紙之日起一年二個月
      為承認繼承及申報權利期限；被上訴人將該公示催告刊登於七十八年八月六日
      之新聞紙上，嗣期限屆滿，無人承認繼承或申報權利，遂於八十年六月十二日
      將該遺產收歸國有。顯見系爭遺產收歸國有之程序已完備，國庫當然取得該遺
      產，上訴人之請求顯無理由。
（三）又上訴人非系爭土地遺產之繼承人，已如前述；且不動產物權，非經登記，不
      生效力，為民法第七百五十八條所明定；系爭土地於被繼承人死亡前後皆非登
      記為上訴人所有，是其非為系爭土地之所有人，則被上訴人何來侵害其所有權
      ？故其本於所有人之地位，依民法第七百六十七條請求排除侵害，顯有未當。
      退萬步言，倘若上訴人對系爭遺產有繼承權，惟訴外人黃慶隆於七十六年三月
      二十九日去世迄今已十三年餘，距上訴人起訴時已逾十二年，依民法第一千一
      百四十六條規定，上訴人之繼承回復請求權，亦因自繼承開始起逾十年不行使
      而消滅。
（四）另收養子女者，係收養他人之子女為自己之子女，而在法律上視同親生子女。
      現行法收養制度之設立，在使無直系血親關係者之間，發生親子關係為目的。
      養子女因收養關係之成立，與養父母發生關係，在收養關係存續中，其由親生
      父母子女關係所生之效力（如扶養義務、繼承權等），處於停止狀態，此理自
      民法第一千零八十三條規定︰「養子女自收養關係終止時起，回復其本姓，並
      回復其與本生父母之關係」可得而知，學說上之見解亦然。其未停止者，則僅
      係固有之天然血親，此觀司法院大法官會議釋字第二十八號解釋中謂︰「‧‧
      ‧同法第一千零八十三條所稱養子女自收養關係終止時起，回復其與本生父母
      之關係，所謂回復者，係指回復其相互間之權利義務，其固有之天然血親，自
      無待於回復」可明。蓋因天然血親乃係自然存在之事實，任何原因皆無法變更
      ，惟其不應與法律上因親子關係而生之效力相混淆。
（五）再者，民法第一千一百三十八條第二款規定之「父母」，雖包括親生父母及養
      父母，但養子女與本生父母間之權利義務已被停止，故收養關係未終止前，本
      生父母對於養子女之遺產亦無繼承權。又「養子女為被繼承人時，以其養方之
      父母、兄弟姊妹、祖父母為民法第一千一百三十八條所定第二至第四順序之遺
      產繼承人」，司法院著有三十二年院字第二五六○號解釋可稽。本件黃慶隆與
      其養母間之收養關係並未終止，是其與本生父母間之權利義務，自因收養而告
      停止，並喪失相互繼承之權利。本件上訴人認其對黃慶隆仍有繼承權，顯屬誤
      會。
 三、證據：除援用於原審所提之證據外，補提戴炎輝及戴東雄合著之中國親屬法第
     三五六頁及戴炎輝及戴東雄合著之中國繼承法第四十四頁（以上均為影本）各
     一份為證。
      理      由
一、按當事人喪失訴訟能力或法定代理人死亡或其代理權消滅者，訴訟程序在有法定
    代理人或取得訴訟能力之本人，承受其訴訟以前當然停止；惟有訴訟代理人者不
    適用之；另承受訴訟人，於得為承受時，應即為承受之聲明；民事訴訟法第一百
    七十條、第一百七十三條及第一百七十五條第一項分別定有明文參照定。本件被
    上訴人財政部國有財產局原法定代理人劉金標已離職，由甲○○繼任，有行政院
    令影本一份在卷可憑（本院卷第三十二頁），並由被上訴人具狀聲明承受訴訟，
    核與前開規定相符，應准其承受訴訟，合先敘明。
二、本件上訴人起訴主張：訴外人黃慶隆為渠等之親生子，嗣黃慶隆於五十年三月七
    日為訴外人黃淑華收養，惟黃淑華於六十八年九月三日死亡，其所有之系爭土地
    應有部分三分之一，依法即由黃慶隆繼承，並於七十年四月二十八日辦訖繼承登
    記完畢。後黃慶隆於七十六年三月二十九日死亡，因其既無配偶及直系血親卑親
    屬，則依法自應由其本生之父及母即上訴人等繼承而取得系爭土地之所有權。惟
    被上訴人所屬之國有財產局台灣中區辦事處卻以管理遺產為原因，而登記為黃慶
    隆遺產管理人，繼以收歸國有為原因，辦訖登記以中華民國為所有權人。然因系
    爭土地既係上訴人之繼承財產，自非屬無繼承人之財產，被上訴人竟未依土地法
    第七十三條之一之法定程序及法定期間代管，僅管理六個月即宣布收歸國有，並
    於二年後即登記為國有，自屬不法侵害上訴人之繼承財產，上訴人自得依民法第
    七百六十七條之規定，排除其之侵害；爰本於所有權作用之排除侵害回復請求權
    之法律關係，求為判命被上訴人應將系爭土地應有部分三分之一，由黃慶隆取得
    之移轉登記予以塗銷，並回復為黃慶隆名義之判決等語。
三、被上訴人則以：養子女為人收養後，其與本生父母之關係，已告停止，喪失其相
    互繼承之權利，亦即收養關係存續中，養子女與本生父母間之關係處於停止狀態
    ，其相互間之繼承關係亦然。且收養關係一旦成立，被收養人即取得收養人之婚
    生子女身分，其因父母子女關係所生之效力如扶養義務、繼承權等，皆由此而來
    ，並無所謂「特殊權利義務」及「一般關係」可言。又被上訴人前經台灣雲林地
    方法院指定為黃慶隆之遺產管理人，乃依法聲請對其繼承人、債權人及受遺贈人
    為公示催告，嗣期限屆滿，無人承認繼承或申報權利，遂於八十年六月十二日將
    該遺產收歸國有，顯見系爭遺產收歸國有之程序已完備。另上訴人並非系爭土地
    遺產之繼承人，亦非系爭土地之所有人，則被上訴人何來侵害其所有權？況收養
    子女者，係收養他人之子女為自己之子女，而在法律上視同親生子女。故在收養
    關係存續中，其由親生父母子女關係所生之效力，處於停止狀態，其未停止者，
    則僅係固有之天然血親而已，惟其不應與法律上因親子關係而生之效力相混淆等
    語，資為抗辯。
四、按養子女與養父母之關係，除法律另有規定外，與婚生子女同；又養子女自收養
    關係終止時起，回復其本姓，並回復其與本生父母之關係；另繼承開始時，繼承
    人之有無不明者，在無親屬會議選定選任管理人時，利害關係人得聲請法院選任
    遺產管理人，並由法院依民法第一千一百七十八條第一項之規定為公示催告；而
    遺產管理人聲請法院依公示催告之程序，應限定一年以上之期間，命繼承人之債
    權人及受遺贈人於該期間內報明債權，及為願受遺贈與否之聲明；於民法一千一
    百七十八條所定之期限屆滿，無繼承人承認繼承時，其遺產於清償債權，如有賸
    餘歸屬國庫；而當事人主張有利於己之事實者，就其事實有舉證之責任；民法一
    千零七十七條、第一千零八十三條前段、第一千一百七十七條、第一千一百七十
    八條第二項、第一千一百七十九條第一項第三款、第一千一百八十五條及民事訴
    訟法第二百七十七條分別定有明文。次按主張常態事實者，就其事實無庸舉證，
    主張變態事者，應就變態事實負舉證義務，此為舉證責任分擔原則。再者，民事
    訴訟如係由原告（即上訴人）主張權利者，應先由原告負舉證之責，若原告先不
    能舉證，以證實自己主張之事實為真實，則被告（即被上訴人）就其抗辯事實即
    令不能舉證，或其所舉證據尚有疵累，亦應駁回原告之請求。又原告（即上訴人
    ）對於自己主張之事實（即起訴事實）已盡證明之責後，被告（即被上訴人）對
    其主張，如抗辯其不實，並提出新事實而為反對之主張者，則原告對其反對之主
    張，亦應負證明之責，此乃舉證責任分擔之原則；而原告於抗辯事實若無確實證
    明方法或僅以空言爭執者，當然認定其抗辯事實之非真正，而應為原告不利益之
    裁判（最高法院十七年度上字第九一七號、同院十八年度上字第二八五五號判例
    及同院七十二年台上字第一○三六號、同院七十四年度台上字第二一四三號判決
    意旨參照）。
五、查上訴人主張訴外人黃慶隆為渠等之親生子，嗣訴外人黃慶隆於五十年三月七日
    為訴外人黃淑華收養，惟因黃淑華於六十八年九月三日死亡，故其所有之系爭土
    地應有部分三分之一，即由訴外人黃慶隆繼承，並於七十年四月二十八日辦訖繼
    承登記完畢。後訴外人黃慶隆於七十六年三月二十九日去世，被上訴人所屬之國
    有財產局台灣中區辦事處即以其有無繼承人不明，向原審法院聲請並指定其為訴
    外人黃慶隆之遺產管理人，復以管理遺產為原因，於七十八年七月二十二日登記
    為訴外人黃慶隆之遺產管理人；繼以收歸國有為原因，而於八十年六月十二日將
    該遺產收歸國有，並登記中華民國為所有權人之事實，已據上訴人於原審及本院
    審理時陳述在卷，並有其所提出之系爭土地之土地登記簿謄本（影本）及戶籍謄
    本影本各共二份為證（原審卷第九至二十頁），且為被上訴人所不爭執，固屬真
    實。
六、至上訴人另主張訴外人黃慶隆於七十六年三月廿九日死亡，該日即發生繼承效力
    ；而黃慶隆既無配偶及直系血親（養母亦已故），自應由其本生父及母之上訴人
    等二人因繼承而取得系爭土地應有部分三分之一所有權。惟被上訴人竟未依法定
    程序及法期間代管，非法宣布收歸國有，並已登記為國有，自屬不法侵害上訴人
    之繼承財產。上訴人自得依法請求排除侵害，並請求塗銷其所為之移轉登記，回
    復為訴外人黃慶隆所有之名義等語，則為被上訴人所堅決否認，並為前揭情詞之
    抗辯；從而本件應予審究者厥為上訴人等對於前揭系爭之土地有無繼承權而已，
    經查：
（一）本件訴外人黃慶隆確為上訴人等之親生子，嗣訴外人黃慶隆於五十年三月七日
      為訴外人黃淑華收養，並辦理戶籍登記，惟黃淑華於六十八年九月三日去世，
      固其所有之系爭土地應有部分三分之一，依法即由訴外人黃慶隆繼承，並於七
      十年四月二十八日辦理繼承登記完畢。後黃慶隆於七十六年三月二十九日去世
      ，而其去世時並無配偶及其他直系血親卑親屬，已如前述，且為上訴人等所不
      爭執，自屬真實。而按現行民法有關收養制度之設立，乃在使無直系血親關係
      者之間，發生親子之關係為目的；亦即收養他人所生子女者，係收養他人之子
      女為自己之子女，而在法律上視同己親生之子女。故養子女因收養關係之成立
      ，即與養父母間發生視同己親生子女之關係，換言之，在收養關係存續中，養
      子女與親生父母間因此關係所生之效力如扶養義務、繼承權等，即處於停止之
      狀態，且此由民法第一千零八十三條所規定︰「養子女自收養關係終止時起，
      回復其本姓，並回復其與本生父母之關係」之意旨可得證之；至於養子女與親
      生父母間因此關係而未停止者，依司法院大法官會議釋字第二十八號之解釋︰
      「‧‧‧同法第一千零八十三條所稱養子女自收養關係終止時起，回復其與本
      生父母之關係，所謂回復者，係指回復其相互間之權利義務，其固有之天然血
      親，自無待於回復」，可知僅係指固有之「天然血親（即與其本生父母或其親
      屬間之親屬關係）」而已；蓋天然血親乃係自然存在之事實，任何原因皆無法
      使之變更。另參諸民法第一千一百四十二條於七十四年刪除之理由謂：「‧‧
      ‧況養子女為人收養後，其與本生父母之關係，已告停止，喪失其相互繼承之
      權利，若於養親間之繼承關係中，復遭不平等之待遇，顯失法律之平‧‧」及
      司法院三十二年院字第二五六○號解釋稱：「養子女為被繼承人時，以其養方
      之父母、兄弟姊妹、祖父母為民法第一千一百三十八條所定第二至第四順序之
      遺產繼承」；與司法院二十一年院字第七八○號解釋謂：「為人後者以所後之
      親為父母，其亡故時縱無法定繼承人，亦不得由本生父母親屬主張繼承遺產」
      等語以察，益徵養子女在收養關係存續中，若養子女為被繼承人時，應以養方
      之親屬為法定繼承人，即明確排除其本生父母對於收養子女之繼承權；甚至於
      養子女縱無法定繼承人之情形下，亦不得由本生父母主張繼承遺產，即本生父
      母在收養關係未終止前，對於養子女之繼承遺產並無繼承權，殆無疑義。因此
      上訴人主張黃慶隆為渠等之親生子，嗣黃慶隆為訴外人黃淑華收養，惟黃淑華
      於六十八年九月三日死亡，其所有之系爭土地應有部分三分之一，即由黃慶隆
      繼承並登記完畢。後黃慶隆於七十六年三月二十九日死亡，因其既無配偶及直
      系血親卑親屬，則依法自應由上訴人等繼承而取得系爭土地之所有權等語，自
      不足採。否則，倘如上訴人所稱，於收養關係未終止前，本生父母得繼承出養
      中養子女之遺產，則為何出養中之養子女卻不得繼承本生父母遺產之理？且此
      亦有違民法第一千一百三十八條第一款之規定應由直系血親卑親屬為法定第一
      順位繼承人之立法本旨，併誤解收養制度之目的及效力。
（二）按民法所稱之法定繼承人，依民法第一千一百三十八條第二款之規定，所謂之
      「父母」，固然包括親生父母及養父母均在內；惟按養子女與本生父母相互間
      之權利義務關係，乃處於停止之狀態，已如前述；換言之，在收養關係存續中
      ，養子女與本生家之血親關係，雖不因而斷絕，但並不因不斷絕血親關係，隨
      而解釋出出養中之養子女，仍有權繼承本生父母之遺產，或本生父母對於出養
      中之養子女之遺產有繼承權之情形。蓋具體言之，在收養關係存續中，養父母
      與養子女間所發生之「親子」的身分法關係效果，並不能求諸因收養關係當事
      人間意思表示有所一致，隨而收養「契約」業已成立，以所致者。反之，應認
      收養關係，是因收養關係當事人，在社會上業已建立親子的身分共同生活關係
      秩序，即以親子一般的感情，而經營親子一般的共同生活關係秩序，並且一直
      維持該秩序時，法律始肯加以擬制，否則法律自將失去其擬制之根據者。所以
      養親對於養子女可以行使親權，絕非由養子女之本生父母所受讓者；因法律（
      即民法第一千零七十七條）之擬制，而於收養關係當事人間既具有法定之親子
      身分法關係，則養子女需服從養父母之親權，且在收養關係當事人間，亦自應
      有扶養義務及繼承之權利存在。要之，養親子關係，除少數例外，都與一般的
      親子關相同，主要乃因其係建立在「養親子彼此間，互以一般的親子感情，經
      營與維持親子一般的共同生活關係」之基礎上，始由法律加以親子之擬制。而
      本件訴外人黃慶隆與訴外人黃淑華間之收養關係並未終止，亦如前述，且為上
      訴人所不爭執；則渠等間由法律加以擬制之親子關係即未消滅，而養親對於養
      子女可以行使親權，既非由養子女之本生父母所受讓者，自應認上訴人與訴外
      人黃慶隆間之權利義務關係，仍處於停止之狀態，殆無疑義。故上訴人主張因
      民法第一千一百三十八條第二款所列之父母，應解為包括親生父母及養父母，
      而本生父母之尊貴高於養父母，故無人繼承時，自應由本生父母繼承云云，尚
      有誤會。
（三）又系爭土地應有部分三分之一原為訴外人黃淑華所有，嗣其於五十年三月七日
      收養訴外人黃慶隆為養子，惟因訴外人黃淑華於六十八年九月三日死亡，故其
      所有之系爭土地應有部分三分之一，依法即由訴外人黃慶隆繼承，並於七十年
      四月二十八日辦理繼承登記完畢之事實，有前揭之系爭土地之土地登記簿謄本
      （影本）在卷可憑；而不動產物權，非經登記，不生效力，民法第七百五十八
      條定有明文；則系爭土地於被繼承人黃慶隆去世前後既無登記為上訴人所有之
      情形，顯然其並非系爭土地之所有權人，且稫前揭說明，其對於系爭土地亦無
      繼承權，衡情上訴人何有其所有權來遭受侵害之可言？故上訴人主張本於所有
      人之地位，依民法第七百六十七條請求排除侵害云云，亦不足採。至於民法親
      屬編條文，雖有「權利義務」之字眼，惟在親屬的身分關係法上假設有所謂之
      「權利義務」，則該權利義務，在人倫秩序上已有所一定，應認係「狀態權」
      、「狀態義務」者，亦即僅有確認性質而已；換言之，在純粹之親屬的身分關
      係（包括親子關係）內容，在人倫秩序上既已有所一定，則應將其視為在人倫
      秩序上所授與之者，係以親屬的身分人之自然意思（非效果意思），決定「接
      受」或「不接受」而已；絕不能由親屬的身分人之效果意思，以創設或形成親
      屬的身分關係之效果，亦及絕無創設或形成效力之可言。因此上訴人主張養子
      女與本生父母之血親關係及法律上之「特殊權利義務」於收養關係中並無影響
      ，祇暫停「一般關係」而已云云，亦有誤會，自不能採為有利於其之認定。
（四）另系爭土地應有部分三分之一，於訴外人黃慶隆於七十六年三月二十九日去世
      時，因其去世時並無配偶及其他直系血親卑親屬，故由訴外人即黃慶隆之債權
      人邱清海向台灣雲林地方法院指定遺產管理人，嗣經該院於七十七年十二月二
      十三日以七十七年度家聲字第一三號裁定，指定為被上訴人為黃慶隆之遺產管
      理人；後被上訴人即以管理遺產為原因，於七十八年七月二十二日登記為訴外
      人黃慶隆之遺產管理人，而依法聲請對其繼承人、債權人及受遺贈人為公示催
      告，並經該院於七十八年七月二十八日以七十八年度家催字第二十九號裁定，
      准予公示催告，並定自公示催告最後登載新聞紙之日起一年二個月為承認繼承
      及申報權利期限；同時被上訴人將該公示催告刊登於七十八年八月六日之新聞
      紙上，嗣因期限屆滿，無人承認繼承或申報權利，繼以收歸國有為原因，而於
      八十年六月十二日將該遺產收歸國有，並登記中華民國為所有權人之事實，亦
      據被上訴人於原審及本院審理時陳述在卷，並有前揭系爭土地之土地登記簿謄
      本（影本）、戶籍謄本影本各共二份及被上訴人所提出之台灣雲林地方法院七
      十七年度家聲字第十三號、七十八年度家催字第二十九號裁定、報紙剪紙一件
      在卷可參（原審卷第三十七至三十八頁、第四十至四十三頁），自屬真實。則
      揆諸前揭說明，顯見被上訴人將系爭土地遺產收歸並登記為國有，確係依法律
      所規定之程序為之並已完備，亦無疑義。從而上訴人主張系爭土地係上訴人等
      之繼承財產，並非無繼承人之財產；被上訴人竟未依法定程序及法期間代管，
      非法宣布收歸國有，並已登記為國有，自屬不法侵害上訴人之繼承財產云云，
      仍不足採。至上訴人等對於系爭土地，依前揭說明並無繼承權，故其主張依土
      地法第七十三條之一之規定：土地自繼承開始之日起逾一年未辦理繼承登記者
      ，應即公告繼承人於三個月內聲請登記，期仍未聲請者，得由地政機關代管；
      代管期間為九年，逾期仍未聲請登記者，始可逕為國有登記云云，尚與本件之
      情形不同，自亦不能採為有利於其之認定，附此敘明。
七、綜上所述，本件上訴人主張訴外人黃慶隆為渠等之親生子，嗣黃慶隆於五十年三
    月七日為訴外人黃淑華收養，惟黃淑華於六十八年九月三日死亡，其所有之系爭
    土地應有部分三分之一，依法即由黃慶隆繼承並辦訖繼承登記完畢。後黃慶隆於
    七十六年三月二十九日死亡，因其既無配偶及直系血親卑親屬，則依法自應由其
    本生之父及母即上訴人等繼承而取得系爭土地之所有權。惟被上訴人所屬之國有
    財產局台灣中區辦事處卻以管理遺產為原因，而登記為黃慶隆遺產管理人，繼以
    收歸國有為原因，辦訖登記以中華民國為所有權人。然因系爭土地既係上訴人之
    繼承財產，自非屬無繼承人之財產，顯然不法侵害上訴人之繼承財產，上訴人自
    得依民法第七百六十七條之規定，排除其之侵害；爰本於所有權作用之排除侵害
    回復請求權之法律關係，請求判決被上訴人應將系爭土地應有部分三分之一，由
    黃慶隆取得之移轉登記予以塗銷，並回復為黃慶隆名義，為無理由，不應准許。
    原審為上訴人敗訴之判決，於法並無不合。上訴人上訴意旨指摘原判決不當，求
    予廢棄改判，准如上訴聲明之請求，為無理由，應予駁回。
八、又本件待證事實已臻明瞭，兩造其餘攻擊防禦方法及舉證，對判決之結果已不生
    影響，爰不一一詳為審酌，併此敘明。
九、據上論結，本件上訴為無理由，依民事訴訟法第四百四十九條第一項、第七十八
    條判決如主文。
中      華      民      國    八十九    年      八      月      廿二    日
                                    臺灣高等法院臺南分院民事第四庭
~B1審判長法官  王    惠    一
~B2      法官  蘇    清    恭
~B3      法官  張    世    展
右為正本係照原本作成。
如對本判決上訴，須於判決送達後二十日內向本院提出上訴狀，未表明上訴理由者，
應於上訴後二十日內向本院提出理由書。
中      華      民      國    八十九    年      八      月      廿四    日
~B法院書記官  廖    英    琇


司法院資訊處製作；財團法人民間司法改革基金會備份。
